---
title: "Proyecto Modelos Lineales"
author: "Oscar Gamboa, Gonzalo Mardones, Nicolas Montecinos"
date: "`r Sys.Date()`"
output: pdf_document
header-includes: 
  - \usepackage{tikz}
  - \usepackage{pgfplots}
  - \usepackage{amsmath}
  - \usepackage{dutchcal}
---

## Introducción
 - bla bla

### Planteamiento del Problema
¿Cuáles son los hechos o fenómenos?; ¿Qué dicen los datos?

- Fenomeno: Licencias medicas en funcionarios de educación en Huasco - 2022 han llegado con mucha frecuencia...

### Justificación del Problema
 Las razones que conducen a investigar el fenómeno.
  
  - En funcion del impacto de las licencias medicas.    - caracterizacion de la licencia medica (numeros promedios de días )
  
  
###  Estado del Arte
¿Qué se ha dicho del tema en cuestión?; ¿Cómo lo han
investigado?; ¿Qué tipo de metodología utilizan?

BUSCAR UNA REFERENCIA A NIVEL NACIONAL PARA DECLARAR EL IMPACTO (DOCENTES Y MEDICOS)
METODOLOGIA DE CONTEO (DESCRIPTIVO) 


### Objetivo General y Objetivo Especifico

¿Para qué y cómo abordar la investigación?

  - Obj General: 
  se busca caracterizar la catnidad de dias promedios de LM de los docentes contratados bajo la administración del servicio de ed. publica de la provincia de Huasco, con info actualizada ENE-2022 a OCT-2022 con el fin poder entregar mayores antecedentes a la hora de tomar decisiones a nivel provincial 
  
  - Obj Especificos:
    - Obtener, recopilar y extraer las caracteristicas más importantes que aporten al estudio de la investigación 

    - Descripción y asociación de variables predictoras con respecto a la cantidad promedio de días.
    
    - validación la base de datos y modificar su estructura para los fines de este estudio
    
    <!-- -Método y selección de variables -->


### Plateamiento de la hipótesis en el estudio
¿Qué es lo que quiero problematizar o comprobar?

  <!-- - Se desea validar que (definición de hipotesis) -->
  
  - Se quiere determinar si la evaluación docente esta indirectametne relacionada con el promedio de días tomados por licencias medicas de los mismos docentes 
  
  
  

## Generación de unidades de información

### Diseño de estrategias metodológicas
<!-- : ¿Qué metodologías utilizaré?; -->

¿Cómo voy a alcanzar los objetivos que he construido?


Debido a lo que se quiere explicar, se plantea
metodologia a traves de regresiones lineales debido a que se quiere explocar ....


## Procesamiento de las unidades de información

Análisis de datos: ¿Qué dicen los datos?

La base de datos esta compuesta por $1.109$ observaciones y $15$ columnas detalladas a continuación:

### Descripción de los datos 

\begin{center}
    \begin{tabular}{|c|}
        \hline
        \textbf{Base de datos de Licencias Médicas}\\
        \begin{tabular}{|p{5cm}|p{2cm}|p{10cm}|}
            \hline
             \textbf{Variable} & \textbf{Tipo} & \textbf{Descripción}\\
             \hline
             SEXO & FACTOR & ...\\
            \hline
             ESTADO\_CIVIL & FACTOR & ...\\
            \hline
             EDAD & DOUBLE & ...\\
            \hline
             RENTA\_PROMEDIO & DOUBLE & ...\\
            \hline
             SISTEMA\_SALUD & FACTOR & ...\\
            \hline 
             JORNADA & DOUBLE & ...\\
            \hline             
             NIVEL & FACTOR & ...\\
            \hline                         
             TIPO\_ESTABLECIMIENTO & FACTOR &...\\
            \hline                                    
             CALIDAD\_DESEMPEÑO & FACTOR &profe jefe o no \\
            \hline  
             TRAMO\_DOCENTE & FACTOR &...\\
            \hline                          
             EVALUACION\_DOCENTE & FACTOR &...\\
            \hline  
             PROMEDIO\_DIAS\_LM & DOUBLE & ...\\
            \hline                          
             TRASLADO\_COMUNA & DOUBLE &...\\
            \hline                          
        \end{tabular}\\
        \\
        \hline
    \end{tabular}
\end{center}


Detalle de ETL de los datos

```{r fig.align="center", warning=FALSE, message=FALSE, out.width="70%", include = FALSE}
library(readxl)
library(tidyverse)

setwd("~/Desktop/MAGISTER/modelos_lineales/")
BBDD_proyecto <- read_excel("BBDD_FINAL_Mod_Lin.xlsx")
```

 -NOTA:  Agregar el histograma incluyendo los casos de profesionales sin licencias médicas


```{r fig.align="center", warning=FALSE, message=FALSE, out.width="90%", out.height="99%"}
BBDD_proyecto <- BBDD_proyecto %>% mutate_at(c("SEXO","ESTADO_CIVIL",
                              "SISTEMA_SALUD","NIVEL",
                              "TIPO_ESTABLECIMIENTO",
                              "CALIDAD_DESEMPEÑO",
                              "COMUNA_ESTABLECIMIENTO",
                              "ESTAMENTO","TRAMO_DOCENTE"),factor)

BBDD_proyecto$EVALUACION_DOCENTE <- factor(BBDD_proyecto$EVALUACION_DOCENTE,
                                           levels = c("SIN EVALUACIÓN",
                                                      "DESTACADO",
                                                      "BASICO",
                                                      "INSATISFACTORIO",
                                                      "COMPETENTE"))

BBDD_proyecto_sin_ceros <- BBDD_proyecto %>% filter(PROMEDIO_DIAS_LM != 0)
```

```{r fig.align="center", warning=FALSE, message=FALSE, out.width="80%", out.height="80%", echo=FALSE}
ggplot(BBDD_proyecto_sin_ceros, aes(x = PROMEDIO_DIAS_LM)) +
  geom_histogram(aes(y =..density..), colour = "black", fill = "white") +
  geom_density(alpha = 0.6 , fill = "#FF6666", lwd = 1,colour = 2)+
  geom_vline(aes(xintercept = mean(PROMEDIO_DIAS_LM)),
             color = "blue", linetype = "dashed", size = 1)+
  theme_minimal()
```


Boxplot de días promedios de licencias medicas

```{r fig.align="center", warning=FALSE, message=FALSE, out.width="80%", out.height="80%", echo=FALSE}
ggplot(BBDD_proyecto_sin_ceros, aes(x = PROMEDIO_DIAS_LM))+
  stat_boxplot(geom = "errorbar",width = 0.15) +
  geom_boxplot(fill="#FF6666")+
  theme_minimal()
```

Explorar las variables más importantes





## Selección Formal de Modelo

Para la selección del modelo forward se utilizo una significancia del 5% en cada uno de los test de hipótesis realizados

```{r fig.align="center", warning=FALSE, message=FALSE, out.width="90%", out.height="99%"}
modelo0 = lm(PROMEDIO_DIAS_LM ~ 1, data = BBDD_proyecto_sin_ceros)
add1(modelo0, ~ .  + SEXO + ESTADO_CIVIL + EDAD + RENTA_PROMEDIO +
       SISTEMA_SALUD + JORNADA + NIVEL + CALIDAD_DESEMPEÑO +
       ESTAMENTO + EVALUACION_DOCENTE + TRAMO_DOCENTE + TRASLADO_COMUNA,
     test="F") 
```

Para decidir la entrada del segundo predictor, se debe evaluar todos los modelos que ya contienen al promedio de días de licencias medicas, a lo que se agrega cada uno de los predictores restantes por separado.

De acuerdo al caso anterior, el menor valor-p corresponde al modelo PROMEDIO_DIAS_LM ~ EVALUACION_DOCENTE

```{r fig.align="center", warning=FALSE, message=FALSE, out.width="90%", out.height="99%"}
modelo0 = lm(PROMEDIO_DIAS_LM ~ EVALUACION_DOCENTE, data = BBDD_proyecto_sin_ceros)
add1(modelo0, ~ .  + SEXO + ESTADO_CIVIL + EDAD + RENTA_PROMEDIO +
       SISTEMA_SALUD + JORNADA + NIVEL + CALIDAD_DESEMPEÑO +
       ESTAMENTO + EVALUACION_DOCENTE + TRAMO_DOCENTE + TRASLADO_COMUNA,
     test="F") 


modelo0 = lm(PROMEDIO_DIAS_LM ~ EVALUACION_DOCENTE + CALIDAD_DESEMPEÑO, 
             data = BBDD_proyecto_sin_ceros)
add1(modelo0, ~ .  + SEXO + ESTADO_CIVIL + EDAD + RENTA_PROMEDIO +
       SISTEMA_SALUD + JORNADA + NIVEL + CALIDAD_DESEMPEÑO +
       ESTAMENTO + EVALUACION_DOCENTE + TRAMO_DOCENTE + TRASLADO_COMUNA,
     test="F") 


modelo0 = lm(PROMEDIO_DIAS_LM ~ EVALUACION_DOCENTE + CALIDAD_DESEMPEÑO +NIVEL, 
             data = BBDD_proyecto_sin_ceros)
add1(modelo0, ~ .  + SEXO + ESTADO_CIVIL + EDAD + RENTA_PROMEDIO +
       SISTEMA_SALUD + JORNADA + NIVEL + CALIDAD_DESEMPEÑO +
       ESTAMENTO + EVALUACION_DOCENTE + TRAMO_DOCENTE + TRASLADO_COMUNA,
     test="F") 


modelo0 = lm(PROMEDIO_DIAS_LM ~ EVALUACION_DOCENTE + CALIDAD_DESEMPEÑO +NIVEL + EDAD, 
             data = BBDD_proyecto_sin_ceros)
add1(modelo0, ~ .  + SEXO + ESTADO_CIVIL + EDAD + RENTA_PROMEDIO +
       SISTEMA_SALUD + JORNADA + NIVEL + CALIDAD_DESEMPEÑO +
       ESTAMENTO + EVALUACION_DOCENTE + TRAMO_DOCENTE + TRASLADO_COMUNA,
     test="F") 
     
summary(modelo0)

```

|Coeficientes | Estimación | Std. Error | t value | Pr(>t)|
|:---------|:---------:| :---------:|:---------:|:---------:|
|Intercepto | 7.59163 | 1.49024 |5.094|4.6e-07 ***|
|EVALUACION_DOCENTEDESTACADO|-2.69256|1.55890|-1.727|0.08460 .|
|EVALUACION_DOCENTEBASICO|-2.08287 |1.13656|-1.833|0.06732 .|
|EVALUACION_DOCENTEINSATISFACTORIO|7.87294 |1.52249|5.171|3.1e-07 ***|
|EVALUACION_DOCENTECOMPETENTE|-1.91725 |1.12365|-1.706|0.08844 .|
|CALIDAD_DESEMPEÑOTITULAR|2.65846|0.72190|3.683|0.00025 ***|
|NIVELMEDIA|-1.84583|0.63467|-2.908|0.00376 **|
|EDAD|0.06085|0.02425|2.509|0.01233|

